【裁判字號】    90,簡上,68
【裁判日期】    900612
【裁判案由】    給付租金
【裁判全文】
臺灣彰化地方法院民事判決  九十年度簡上字第六十八號
    上  訴  人  乙○○
    被上訴人    甲○
右當事人間請求給付租金事件，上訴人對於中華民國八十九年十二月二十九日本院北
斗簡易庭八十九年度斗簡字第三二九號第一審判決提起上訴，本院判決如左：
    主  文
上訴駁回。
第二審訴訟費用由上訴人負擔。
    事  實
甲、上訴人方面：
一、聲明：（一）原判決廢棄。（二）被上訴人應給付上訴人新台幣（下同）十七萬
    零八百五十元，及自起訴狀繕本送達翌日起至清償日止，按年息百分之五計算之
    利息。（三）被上訴人應自九十年七月一日起至將坐落彰化縣埤頭鄉○○段五七
    二號土地交還上訴人之日止，於每年七月一日給付上訴人三萬四千一百七十元，
    及各該給付期限屆至翌日起至清償日止，按年息百分之五計算之利息。（四）第
    一、二審訴訟費用由被上訴人負擔。
二、陳述：除與原審判決書所載者相同茲予引用外，補稱：
（一）按土地及其土地上之建築物，同屬於一人所有，而僅以土地或僅以建築物為抵
      押者，於抵押物拍賣時，視為已有地上權之設定，其地租由當事人協議定之，
      協議不諧時，得聲請法院定之，民法第八百七十六條第一項定有明文。本件被
      上訴人所有門牌彰化縣埤頭鄉○○路十九巷八號之房屋（下稱系爭建物），與
      其所坐落而為上訴人所有之彰化縣埤頭鄉○○段五七二地號土地（下稱系爭土
      地），於民國七十二年以前均為上訴人之被繼承人江世敏所有，系爭建物因設
      定抵押遭法院拍賣，為訴外人洪錫埔拍定，並於七十二年九月三日完成所有權
      登記，依上述法條之規定，上訴人之被繼承人江世敏與訴外人洪錫埔間，就系
      爭土地之使用即有法定地上權之關係，嗣訴外人洪錫埔於七十三年十一月二十
      一日將系爭建物所有權移轉與被上訴人，其法定地上權亦隨同移轉與被上訴人
      ，上訴人之被繼承人江世敏即得要求被上訴人給付地租，江世敏過世後，上訴
      人繼承取得上述地租請求權，上訴人於原審雖依修正後民法第四百二十五條之
      一之規定以法定租賃之法律關係起訴請求被上訴人給付租金，然因修正後民法
      第四百二十五條之一並無溯及效力，爰依民事訴訟法第二百五十五條第一項第
      二款規定，在請求之基礎原因事實相同情況下，變更訴訟標的為依法定地上權
      之法律關係請求被上訴人給付地租。
（二）被上訴人主張系爭土地業經上訴人之被繼承人江世敏於七十年間以二十七萬五
      千元出賣與被上訴人，但系爭土地於七十年七月二十一日即可設定本金最高限
      額三百萬元之抵押權與訴外人南寶樹脂化學工廠股份有限公司，並無不能登記
      之情事，亦無可能以區區二十七萬五千元出售，且原審證人江威廉明白表示「
      不知土地是否有買賣」，又被上訴人於原審提出之面額六萬五千元本票一紙，
      並非上訴人之被繼承人江世敏簽發予被上訴人，被上訴人如何取得該本票上訴
      人並不知情，且其發票日及到期日分別為七十年五月十日、七十年七月十日，
      與被上訴人於七十三年間始取得系爭建物之日期不符，若七十年間有價購系爭
      土地情事，何以未談及建物買賣？若被上訴人已有交付九萬元（或九萬五千元
      ）之事實，因土地無法過戶，由江世敏簽發上述本票為擔保，其金額何以不是
      九萬元（或九萬五千元）而係六萬五千元？是被上訴人所述及舉證均有諸多矛
      盾，又兩造間果有買賣關係，何以被上訴人十餘年來亦未請求移轉系爭土地所
      有權？所以不能因上訴人十餘年來未行使權利即推定兩造間有買賣關係。
（三）系爭土地自八十五年七月起迄八十九年，其公告現值即為六千七百元，而申報
      地價自八十三年七月起迄八十九年均為一千六百八十元，請斟酌土地法第九十
      七條之規定及現今物價生活水平，若僅以申報地價作為租金計算基準，顯難符
      合公平，判決如上訴聲明。
三、證據：援用原審之立證方法。
乙、被上訴人方面：
一、聲明：如主文所示。
二、陳述：除與原審判決書所載者相同茲予引用外，補稱：
（一）上訴人於原審依修正後民法第四百二十五條之一法定租賃之法律關係起訴請求
      ，嗣於上訴後變更為依民法第八百七十六條第一項法定地上權之法律關係請求
      ，顯係訴之變更，被上訴人決不同意。
（二）民法第八百七十六條第一項所定係於抵押物拍賣時，視為已有地上權之設定，
      系爭建物於上訴人之先夫江世敏所有時並無抵押權之設定登記，系爭房屋係經
      其債權人洪錫埔拍定後出賣與被上訴人，與民法第八百七十六條第一項之規定
      並不相符。
（三）系爭土地係被上訴人於七十年間向上訴人之先夫江世敏以二十七萬五千元購買
      ，當時雙方就買賣標的物及其價金已互相同意，買賣契約已成立，僅於將來辦
      理所有權移轉登記時再以書面為之即可，又當時因系爭土地與相鄰多筆土地均
      由江世敏委他人興建房屋，一時無法辦理移轉登記，始由江世敏簽發收受部分
      價金之本票交付，約定將來得辦理移轉登記時將該本票返還，未久七十年七月
      間，系爭土地及其他多筆土地始設定三百萬元之抵押權，系爭土地僅為多筆共
      同擔保土地之一而已，當時以二十七萬五千元買受，已是相當價格，證人江威
      廉亦證稱曾與被上訴人之夫張慶南與上訴人之先夫談及土地買賣及交付價金，
      上訴人十餘年來亦未以所有人地位有所主張或請求，顯見系爭土地早已出賣與
      被上訴人。
（四）縱認被上訴人應給付租金，然上訴人係按公告現值年息百分之十計算租金，與
      法不符，且極度偏高，系爭土地坐落鄉村僻靜小巷，僅可供住家之用，並無工
      商經濟價值，租金應較申報地價年息百分之十為低。
三、證據：援用原審之立證方法。
    理  由
一、按請求之基礎事實同一者，原告訴狀送達後，仍得將原訴變更或追加他訴，民事
    訴訟法第二百五十五條第一項第二款規定甚明。上訴人於原審以系爭土地與系爭
    建物原均屬上訴人之被繼承人江世敏所有，系爭建物於七十二年間為訴外人洪錫
    埔買受，於七十三年間移轉與被上訴人所有，但土地仍為上訴人之被繼承人江世
    敏所有，江世敏過世後，其權利由上訴人繼承等事實，依修正後民法第四百二十
    五條之一法定租賃之法律關係訴請系爭租金，嗣於上訴後，基於上述事實，並補
    充陳述系爭建物因設定抵押遭法院拍賣，為訴外人洪錫埔拍定等情，因而變更為
    依民法第八百七十六條第一項法定地上權之法律關係訴請系爭租金，是上訴人請
    求之基礎事實同一，依上述民事訴訟法第二百五十五條第一項第二款規定，其訴
    之變更應屬合法，先予敘明。
二、按土地及其土地上之建築物，同屬於一人所有，而僅以土地或僅以建築物為抵押
    者，於抵押物拍賣時，視為已有地上權之設定，其地租由當事人協議定之，協議
    不諧時，得聲請法院定之，固為民法第八百七十六條第一項所明定。然依該條項
    所定法定地上權之要件，除土地及其土地上之建築物，原同屬於一人所有外，尚
    需「僅以土地或僅以建築物為抵押者，於抵押物拍賣時」，始依該規定視為已有
    地上權之設定。本件上訴人主張系爭建物與系爭土地原均為上訴人之被繼承人江
    世敏所有，系爭建物遭法院拍賣，為訴外人洪錫埔拍定等情，雖為兩造所不爭執
    ，並有建物登記謄本可證，然上訴人主張系爭建物係因設定抵押始遭拍賣等情，
    為被上訴人否認，上訴人於本院言詞辯論時亦自認當時系爭建物之拍賣原因不詳
    ，又上述建物登記謄本所載訴外人洪錫埔取得系爭建物之前並無抵押權設定之登
    記，且其所有權移轉之登記原因係記載為「拍定」，有該建物登記謄本可按，並
    未記載系爭建物之拍賣係屬抵押物拍賣，另有關上訴人之被繼承人江世敏與訴外
    人洪錫埔間之強制執行事件，經本院查明係本院七十一年度民執字第四五七七號
    清償債務強制執行事件，該案卷宗已依保存年限之規定予以銷燬，有本院民事執
    行事件債務人索引卡在卷可憑，該強制執行事件亦非「抵押物拍賣」之強制執行
    事件，此外，上訴人復未舉其他證據證明系爭建物確因抵押物拍賣而由訴外人洪
    錫埔拍定買受，上訴人此部份主張難以採信，所以本件之情形即與民法第八百七
    十六條第一項所定「僅以土地或僅以建築物為抵押者，於抵押物拍賣時」之要件
    不相當，上訴人主張兩造間依該條項規定而有法定地上權之法律關係，不可採納
    。
三、從而，上訴人既無法證明兩造間具有上述法定地上權，故其依據法定地上權之法
    律關係請求被上訴人給付系爭租金及其利息，自無理由，不應准許。原審為上訴
    人敗訴之判決，理由雖有不同，結論核無違誤，上訴意旨，仍執陳詞，指摘原判
    決不當，求為廢棄改判，為無理由，應駁回其上訴。
四、本件事證已臻明確，兩造其餘主張及攻擊防禦方法就判決結果已不生影響，故不
    予論究，併此敘明。
據上論結，本件上訴為無理由，依民事訴訟法第四百三十六條之一第三項、第四百四
十九條第一項、第二項、第七十八條，判決如主文。
中      華      民      國    九十    年      六      月       十二     日
                              台灣彰化地方法院民事第二庭
~B審判長法官  羅培昌
~B法      官  陳弘仁
~B法      官  余仕明
右為正本係照原本作成
不得上訴。
~B法院書記官  楊美芳
中      華      民      國    九十    年      六      月       十三     日


司法院資訊處製作；財團法人民間司法改革基金會備份。
